---
title: "Clase 1: Ejercicios"
date: "`r Sys.Date()`"
output:
  html_document:
    toc: true
    toc_float: true
    theme: flatly
    highlight: tango
---

```{r setup, include=FALSE}
knitr::opts_chunk$set(echo = TRUE, warnings = FALSE, messages = FALSE, comment = "##")
```

Completa los chunks de código. Cuando termines, haz **Knit** y verifica que todo corra sin errores antes de entregar.

---

# Parte 1 — R básico

**Ejercicio 1.** Calcula lo siguiente. Intenta predecir el resultado antes de correr cada línea:

```{r}
# a) Raíz cuadrada de 225 más 3 elevado a la 4
sqrt(225) + 3^4

# b) Residuo de dividir 1000 entre 7 (operador %%)
1000 %% 7

# c) e elevado a la 2
exp(2)

```

**Ejercicio 2.** México tuvo en 2023 un PIB nominal de 29,700 miles de millones de pesos y un deflactor del PIB de 148.3 (base 2013 = 100). Guarda cada valor en un objeto con nombre descriptivo y calcula el PIB real.

```{r}
PIB_nominal <- 29700 #Miles de millones de pesos
deflactorPIB <- 148.3 #Base 2013 =100
PIB_real <- PIB_nominal/ deflactorPIB * 100
print(PIB_real)

```

**Ejercicio 3.** Sin correr el código, escribe en un comentario si cada expresión devuelve `TRUE` o `FALSE`. Luego verifica:

```{r}

10 == 10 #TRUE
10 != 10 #FALSE
(5 > 3) & (8 < 5) #FALSE
(5 > 3) | (8 < 5) #TRUE
!(3 > 1) #FALSE

```

---

# Parte 2 — Tipos de datos y vectores

**Ejercicio 4.** Para cada objeto, escribe en un comentario qué tipo crees que es *antes* de verificarlo con `class()`. Al final explica por qué `d` no es numérico aunque parece serlo:

```{r}
a <- 19500.75 #numérico
b <- "tasa de desempleo" #character
c <- FALSE #boleano/lógico
d <- "2.8" #character, ya que a pesar de ser visto como numérico, todos los que estan entre comillas, es un character

# Tu código aquí
class(a)
class(b)
class(c)
class (d)

```

---

**Ejercicio 5.** Tenemos datos de desempleo para 20 países de América Latina y el Caribe. Usa los datos generados para contestar las preguntas. 

```{r}
set.seed(42)
paises <- c("México", "Brasil", "Argentina", "Colombia", "Chile", "Perú",
            "Venezuela", "Ecuador", "Bolivia", "Paraguay", "Uruguay",
            "Costa Rica", "Panamá", "Guatemala", "Honduras", "El Salvador",
            "Nicaragua", "Cuba", "República Dominicana", "Jamaica")

desempleo <- round(runif(n = 20, min = 2.0, max = 15.0), 1)
```

a) ¿Cuál es la tasa promedio del grupo?

```{r}
mean(desempleo)
```

b) ¿Cuántos países tienen desempleo mayor al promedio? (pista: suma un vector lógico)

```{r}
sum(desempleo > mean(desempleo))
```

c) ¿Qué países tienen desempleo menor a 7%?

```{r}
paises[desempleo < 7]
```

d) Crea un vector lógico llamado `alto_desempleo` que sea `TRUE` para países con desempleo mayor a 10%

```{r}
alto_desempleo <- desempleo > 10
alto_desempleo
```

---

# Parte 3 — Data frames

**Ejercicio 6.** Tenemos un panel de 30 países con tres variables macroeconómicas simuladas. 

```{r}
set.seed(7)

n <- 30

paises_macro <- c("México", "Brasil", "Argentina", "Colombia", "Chile", "Perú",
                  "Venezuela", "Ecuador", "Bolivia", "Paraguay", "Uruguay",
                  "Costa Rica", "Panamá", "Guatemala", "Honduras", "El Salvador",
                  "Nicaragua", "Cuba", "Rep. Dominicana", "Jamaica",
                  "Trinidad y Tobago", "Bahamas", "Haití", "Belice", "Guyana",
                  "Surinam", "Barbados", "Santa Lucía", "Granada", "Dominica")

macro <- data.frame(
  pais      = paises_macro,
  pib       = round(runif(n, min = 50,   max = 2500), 1),  # miles de mill. USD
  inflacion = round(runif(n, min = 1.5,  max = 50.0), 1),  # %
  desempleo = round(runif(n, min = 2.0,  max = 18.0), 1)   # %
)
```

a) Muestra el resumen estadístico de la base de datos

```{r}
summary(macro)
```

b) Agrega una columna `inflacion_alta` que sea `TRUE` si la inflación supera 10%

```{r}
macro$inflacion_alta <- macro$inflacion > 10
```

c) Filtra solo los países con desempleo menor a 8% y guárdalos en un objeto llamado `desempleo_bajo`

```{r}
desempleo_bajo <- macro[macro$desempleo < 8, ]
desempleo_bajo
```

d) ¿Cuántos países tienen simultáneamente inflación alta **y** desempleo menor a 8%? (pista: combina condiciones con `&`)

```{r}
nrow(macro [macro$inflacion_alta == TRUE & macro$desempleo < 8, 0])
```

---

# Parte 4 — Matrices

El estimador de Mínimos Cuadrados Ordinarios tiene la siguiente forma matricial:

$$\hat{\beta} = (X'X)^{-1}X'y$$

Donde $X$ es la matriz de regresores (con una columna de unos para la constante) e $y$ es el vector de la variable dependiente.

Ya tenemos los datos, el gráfico, y la matriz $X$ construida. Tu trabajo es calcular $\hat{\beta}$ paso a paso:

```{r}
set.seed(123)

n          <- 50
educacion  <- round(runif(n, min = 6, max = 20), 0)   # años de educación
error      <- rnorm(n, mean = 0, sd = 2)               # ruido aleatorio
salario    <- 2 + 1.8 * educacion + error              # miles de pesos al mes

# Gráfico ya hecho — obsérvalo antes de estimar
plot(educacion, salario,
     main = "Educación y salario mensual",
     xlab = "Años de educación",
     ylab = "Salario (miles de pesos)",
     pch  = 19, col = "steelblue")

# Matriz X ya construida
X <- matrix(c(rep(1, n), educacion), nrow = n, ncol = 2)
colnames(X) <- c("constante", "educacion")

y <- matrix(salario, nrow = n)
```

**a)** Calcula $X'X$ y su inversa $(X'X)^{-1}$

```{r}
# X'X
XtX <- t(X) %*% X

# (X'X)^-1
XtX_inv <- solve(XtX)
XtX

XtX_inv
```

**b)** Calcula $X'y$

```{r}
Xty <- t(X) %*% y
Xty
```

**c)** Calcula $\hat{\beta} = (X'X)^{-1}X'y$

```{r}
beta_hat <- XtX_inv %*% Xty
beta_hat
```


# Parte 5 — ¿Qué está pasando aquí?

El siguiente script fue escrito a las 2am antes de una presentación. Funciona. Pero nadie sabe qué hace.

Tu tarea es dos cosas:

1. Reescríbelo con nombres descriptivos y formato legible
2. Explica en un comentario qué hace cada línea


```{r}
set.seed(2026) 

#seleccionados del mundial
numero_selecciones <- 32 

#los números de grupos del mundial
grupos <- c("Grupo A","Grupo B","Grupo C","Grupo D",
       "Grupo E","Grupo F",
       "Grupo G","Grupo H")
#Matriz/data Frame de estadísticas de cada selección
mundial <- data.frame(
  equipo  = paste0("Selección_", 1:numero_selecciones), #nombre de cada equipo
  goles_a_favor  = round(runif(numero_selecciones, 0, 15)), #goles a favor del equipo (anotados)
  goles_en_contra  = round(runif(numero_selecciones, 0, 15)), #goles en contra del equipo
  posición_en_tabla = round(runif(numero_selecciones, 1, 32)), #ranking dentro de la FIFA
  grupo = rep(grupos, each = 4)  #grupo al que el equipo pertenece
)

#diferencia de goles anotados menos los recibidos (goles en contra)
mundial$diferencia_goles  <- mundial$goles_a_favor - mundial$goles_en_contra

#arroja 1 si el equipo terminó con diferencia de goles con signo positivo
mundial$diferencia_positiva  <- ifelse(mundial$diferencia_goles > 0, 1, 0)

#Ordenar tabla dependiendo los goles, de mayor a menor 
rank    <- mundial[order(-mundial$goles_a_favor), ]

#8 mejores equipos, más goles
top_8    <- rank[1:8, ]

#promedio y desviación estándar top 8
goles_promedio     <- mean(top_8$goles_a_favor)
desviacion_estandar_goles    <- sd(top_8$goles_a_favor)

#z-score de goles dentro del top 8
top_8$zscore  <- (top_8$goles_a_favor - goles_promedio) / desviacion_estandar_goles

#resultados
cat("Promedio de goles en top 8:", round(goles_promedio, 2), "\n")
cat("Equipo con más goles:", top_8$equipo[1], "con", top_8$goles_a_favor[1], "goles\n")

```
