---
title: "Clase 1: Respuestas"
date: "`r Sys.Date()`"
output:
  html_document:
    toc: true
    toc_float: true
    theme: flatly
    highlight: tango
---

```{r setup, include=FALSE}
knitr::opts_chunk$set(echo = TRUE, warnings = FALSE, messages = FALSE, comment = "##")
```

---

# Parte 1 — R básico

**Ejercicio 1.**

```{r}
# a)
sqrt(225) + 3^4   # 15 + 81 = 96

# b)
1000 %% 7         # 6

# c)
exp(2)            # 7.389
```

**Ejercicio 2.**

```{r}
pib_nominal <- 29700   # miles de millones de pesos corrientes
deflactor   <- 148.3   # índice de precios base 2013 = 100

pib_real <- pib_nominal / (deflactor / 100)
pib_real
```

El PIB real es `r round(pib_real, 1)` miles de millones de pesos a precios de 2013.

**Ejercicio 3.**

```{r}
10 == 10            # TRUE  — 10 es igual a 10
10 != 10            # FALSE — 10 sí es igual a 10, así que "distinto" es falso
(5 > 3) & (8 < 5)  # FALSE — 8 < 5 es FALSE, y & requiere que ambas sean TRUE
(5 > 3) | (8 < 5)  # TRUE  — 5 > 3 es TRUE, con | basta una
!(3 > 1)            # FALSE — 3 > 1 es TRUE, la negación lo invierte
```

---

# Parte 2 — Tipos de datos y vectores

**Ejercicio 4.**

```{r}
a <- 19500.75
b <- "tasa de desempleo"
c <- FALSE
d <- "2.8"

class(a)   # numeric
class(b)   # character
class(c)   # logical
class(d)   # character — las comillas definen el tipo, no el contenido
```

`d` es `character` porque R respeta las comillas literalmente: `"2.8"` es texto que parece un número, pero no lo es. Para convertirlo: `as.numeric(d)`.

---

**Ejercicio 5.**

```{r}
set.seed(42)
paises <- c("México", "Brasil", "Argentina", "Colombia", "Chile", "Perú",
            "Venezuela", "Ecuador", "Bolivia", "Paraguay", "Uruguay",
            "Costa Rica", "Panamá", "Guatemala", "Honduras", "El Salvador",
            "Nicaragua", "Cuba", "República Dominicana", "Jamaica")

desempleo <- round(runif(n = 20, min = 2.0, max = 15.0), 1)

# a) Promedio
mean(desempleo)

# b) Cuántos países superan el promedio
sum(desempleo > mean(desempleo))

# c) Países con desempleo menor a 7%
paises[desempleo < 7]

# d) Vector lógico
alto_desempleo <- desempleo > 10
alto_desempleo
```

---

# Parte 3 — Data frames

**Ejercicio 6.**

```{r}
set.seed(7)
n <- 30

paises_macro <- c("México", "Brasil", "Argentina", "Colombia", "Chile", "Perú",
                  "Venezuela", "Ecuador", "Bolivia", "Paraguay", "Uruguay",
                  "Costa Rica", "Panamá", "Guatemala", "Honduras", "El Salvador",
                  "Nicaragua", "Cuba", "Rep. Dominicana", "Jamaica",
                  "Trinidad y Tobago", "Bahamas", "Haití", "Belice", "Guyana",
                  "Surinam", "Barbados", "Santa Lucía", "Granada", "Dominica")

macro <- data.frame(
  pais      = paises_macro,
  pib       = round(runif(n, min = 50,  max = 2500), 1),
  inflacion = round(runif(n, min = 1.5, max = 50.0), 1),
  desempleo = round(runif(n, min = 2.0, max = 18.0), 1)
)

# a) Resumen estadístico
summary(macro)

# b) Columna inflacion_alta
macro$inflacion_alta <- macro$inflacion > 10

# c) Países con desempleo menor a 8%
desempleo_bajo <- macro[macro$desempleo < 8, ]
desempleo_bajo

# d) Inflación alta Y desempleo menor a 8%
nrow(macro[macro$inflacion_alta == TRUE & macro$desempleo < 8, ])
```

---

# Parte 4 — Matrices y regresión

```{r}
set.seed(123)

n         <- 1000
educacion <- round(runif(n, min = 6, max = 20), 0)
error     <- rnorm(n, mean = 0, sd = 2)
salario   <- 2 + 1.8 * educacion + error

plot(educacion, salario,
     main = "Educación y salario mensual",
     xlab = "Años de educación",
     ylab = "Salario (miles de pesos)",
     pch  = 19, col = "steelblue")

X <- matrix(c(rep(1, n), educacion), nrow = n, ncol = 2)
colnames(X) <- c("constante", "educacion")
y <- matrix(salario, nrow = n)

# a) X'X y su inversa
XtX     <- t(X) %*% X
XtX_inv <- solve(XtX)

XtX
XtX_inv

# b) X'y
Xty <- t(X) %*% y
Xty

# c) Beta
beta_hat <- XtX_inv %*% Xty
beta_hat
```

El intercepto estimado es `r round(beta_hat[1], 2)` (valor verdadero: 2) y la pendiente es `r round(beta_hat[2], 2)` (valor verdadero: 1.8). Las estimaciones están muy cerca de los parámetros reales — eso es MCO funcionando bien.

---

# Parte 5 — ¿Qué está pasando aquí?

```{r}
# Fijamos la semilla para que los datos sean reproducibles
set.seed(2026)

# Número de selecciones en el Mundial
num_selecciones <- 32

# Nombres de los grupos (8 grupos, 4 equipos cada uno)
grupos <- c("Grupo A", "Grupo B", "Grupo C", "Grupo D",
            "Grupo E", "Grupo F", "Grupo G", "Grupo H")

# Data frame con estadísticas simuladas de cada selección
mundial <- data.frame(
  seleccion     = paste0("Selección_", 1:num_selecciones),   # nombre de cada equipo
  goles_favor   = round(runif(num_selecciones, 0, 15)),       # goles anotados
  goles_contra  = round(runif(num_selecciones, 0, 15)),       # goles recibidos
  ranking_fifa  = round(runif(num_selecciones, 1, 32)),       # posición en ranking FIFA
  grupo         = rep(grupos, each = 4)                       # grupo al que pertenece
)

# Diferencia de goles (goles a favor menos goles en contra)
mundial$dif_goles <- mundial$goles_favor - mundial$goles_contra

# Variable binaria: 1 si el equipo terminó con diferencia de goles positiva
mundial$diferencia_positiva <- ifelse(mundial$dif_goles > 0, 1, 0)

# Ordenar de mayor a menor goles a favor
mundial_ordenado <- mundial[order(-mundial$goles_favor), ]

# Quedarnos con los 8 equipos más goleadores
top_8 <- mundial_ordenado[1:8, ]

# Promedio y desviación estándar de goles del top 8
goles_promedio <- mean(top_8$goles_favor)
goles_sd       <- sd(top_8$goles_favor)

# Z-score de goles dentro del top 8
top_8$goles_zscore <- (top_8$goles_favor - goles_promedio) / goles_sd

# Resultados finales
cat("Promedio de goles (top 8):", round(goles_promedio, 2), "\n")
cat("Equipo más goleador:", top_8$seleccion[1], "con", top_8$goles_favor[1], "goles\n")
```

