---
title: "Clase 3: Respuestas"
author: "Introducción a la Programación para Economistas"
date: "`r Sys.Date()`"
output:
  html_document:
    toc: true
    toc_float: true
    theme: flatly
    highlight: tango
---

```{r setup, include=FALSE}
knitr::opts_chunk$set(echo = TRUE, warning = FALSE, message = FALSE, comment = "##")
```

```{r}
library(tidyverse)
library(broom)

macro <- read_csv("datos/fred_macro.csv") %>%
  mutate(fecha = as.Date(fecha))
```

---

# Parte 1 — Limpieza y preparación

**Ejercicio 1.**

```{r}
macro %>%
  summarise(across(everything(), ~ sum(is.na(.))))
```

No hay NAs en los datos originales — los rezagos que creemos en el siguiente ejercicio sí van a generar un NA en la primera fila.

**Ejercicio 2.**

```{r}
macro <- macro %>%
  mutate(
    tasa_lag1      = lag(tasa_interes, 1),
    desempleo_lag1 = lag(desempleo, 1),
    crisis         = desempleo > 7.5
  )

head(macro, 5)
```

**Ejercicio 3.**

```{r}
crisis_financiera <- macro %>%
  filter(fecha >= "2008-01-01" & fecha <= "2012-12-01")

nrow(crisis_financiera)
```

El período 2008–2012 tiene `r nrow(crisis_financiera %>% filter(fecha >= "2008-01-01" & fecha <= "2012-12-01"))` observaciones mensuales.

---

# Parte 2 — Exploración visual

**Ejercicio 4.**

```{r}
macro %>%
  select(fecha, desempleo, inflacion, tasa_interes) %>%
  pivot_longer(-fecha, names_to = "serie", values_to = "valor") %>%
  ggplot(aes(x = fecha, y = valor, color = serie)) +
  geom_line(linewidth = 0.8) +
  facet_wrap(~ serie, scales = "free_y", ncol = 1) +
  labs(title = "Indicadores macroeconómicos de EEUU (2000–2024)",
       x = NULL, y = NULL) +
  theme_minimal() +
  theme(legend.position = "none")
```

**Ejercicio 5.**

```{r}
macro %>%
  ggplot(aes(x = desempleo, y = tasa_interes)) +
  geom_point(aes(color = crisis), alpha = 0.5) +
  geom_smooth(method = "lm", se = TRUE, color = "firebrick") +
  scale_color_manual(values = c("FALSE" = "steelblue", "TRUE" = "orange"),
                     labels = c("Normal", "Crisis")) +
  labs(title = "Desempleo vs tasa de interés",
       x = "Desempleo (%)", y = "Tasa de interés (%)",
       color = NULL) +
  theme_minimal()
```

La relación es negativa: cuando el desempleo sube, la Fed tiende a bajar las tasas para estimular la economía. Esto es consistente con la regla de Taylor y con la reacción observable durante la crisis de 2008 y el COVID.

---

# Parte 3 — Regresión simple

**Ejercicio 6.**

```{r}
modelo_simple <- lm(tasa_interes ~ inflacion, data = macro)
```

**Ejercicio 7.**

```{r}
summary(modelo_simple)
```

El coeficiente de `inflacion` es positivo y estadísticamente significativo: por cada punto porcentual adicional de inflación, la tasa de interés sube en promedio `r round(coef(modelo_simple)[2], 2)` puntos porcentuales. El signo es el esperado — la Fed sube tasas para combatir la inflación. Sin embargo, el modelo simple solo explica el `r round(summary(modelo_simple)$r.squared * 100, 1)`% de la variación, lo que sugiere que hay otros factores importantes.

---

# Parte 4 — Regresión múltiple

**Ejercicio 8.**

```{r}
m1 <- lm(tasa_interes ~ desempleo,                          data = macro)
m2 <- lm(tasa_interes ~ desempleo + inflacion,              data = macro)
m3 <- lm(tasa_interes ~ desempleo + inflacion + tasa_lag1,  data = macro)
```

**Ejercicio 9.**

```{r}
list(m1, m2, m3) %>%
  map(glance) %>%
  bind_rows(.id = "modelo") %>%
  select(modelo, r.squared, adj.r.squared, AIC)
```

`m3` es claramente el mejor: tiene el $R^2$ ajustado más alto y el AIC más bajo. El rezago de la tasa de interés captura la inercia de la política monetaria — la Fed no cambia las tasas de forma abrupta, sino de forma gradual, así que el valor de hoy depende mucho del valor del mes pasado.

**Ejercicio 10.**

```{r}
tidy(m3) %>%
  filter(p.value < 0.05)
```

---

# Parte 5 — Diagnósticos

**Ejercicio 11.**

```{r}
augment(m3) %>%
  ggplot(aes(x = .fitted, y = .resid)) +
  geom_point(alpha = 0.4, color = "steelblue") +
  geom_hline(yintercept = 0, linetype = "dashed", color = "firebrick") +
  geom_smooth(se = FALSE, color = "orange", linewidth = 0.7) +
  labs(title = "Residuales vs valores ajustados — m3",
       x = "Valores ajustados", y = "Residuales") +
  theme_minimal()
```

Los residuales se distribuyen alrededor de cero sin un abanico claro, lo que sugiere que no hay heterocedasticidad severa. La línea naranja no se aleja mucho del cero, aunque hay algo de curvatura en los extremos — señal de que el modelo podría beneficiarse de términos no lineales o de variables adicionales.

**Ejercicio 12.**

```{r}
macro %>%
  drop_na() %>%
  augment(m3, data = .) %>%
  ggplot(aes(x = fecha, y = .resid)) +
  geom_line(color = "steelblue", linewidth = 0.7) +
  geom_hline(yintercept = 0, linetype = "dashed", color = "firebrick") +
  labs(title = "Residuales en el tiempo — m3",
       x = NULL, y = "Residuales") +
  theme_minimal()
```

Los residuales muestran períodos de autocorrelación positiva — especialmente durante 2008-2009 y 2020-2021, donde el modelo se equivoca sistemáticamente en la misma dirección durante varios meses consecutivos. Esto es esperable: los shocks grandes como una crisis financiera o una pandemia no están capturados por las variables del modelo.

---

# Parte 6 — Período de crisis (opcional)

**Ejercicio 13.**

```{r}
crisis_financiera <- macro %>%
  filter(fecha >= "2008-01-01" & fecha <= "2012-12-01")

m3_crisis <- lm(tasa_interes ~ desempleo + inflacion + tasa_lag1,
                data = crisis_financiera)

# Comparar coeficientes
bind_rows(
  tidy(m3)        %>% mutate(muestra = "Completa"),
  tidy(m3_crisis) %>% mutate(muestra = "Crisis 2008-2012")
) %>%
  select(muestra, term, estimate, p.value) %>%
  arrange(term)
```

Durante la crisis, el coeficiente de `desempleo` es más negativo que en la muestra completa — la Fed reaccionó con más fuerza al aumento del desempleo durante ese período que en promedio. El coeficiente de `inflacion` cambia de signo porque durante la crisis la Fed bajó tasas aunque la inflación no cayera dramáticamente: la preocupación principal era el empleo y la estabilidad financiera, no la inflación.

