---
title: "Clase 3: Ejercicios"
author: "Tu nombre aquí"
date: "`r Sys.Date()`"
output:
  html_document:
    toc: true
    toc_float: true
    theme: flatly
    highlight: tango
---

```{r setup, include=FALSE}
knitr::opts_chunk$set(echo = TRUE, warning = FALSE, message = FALSE, comment = "##")
```

```{r}
library(tidyverse)
library(broom)
```

Trabajamos con los mismos datos de FRED de la clase. Asegúrate de que el archivo `datos/fred_macro.csv` esté en la misma carpeta que este `.Rmd`.

```{r}
macro <- read_csv("datos/fred_macro.csv") %>%
  mutate(fecha = as.Date(fecha))
```

---

# Parte 1 — Limpieza y preparación

**Ejercicio 1.** Verifica cuántos `NA` hay en cada columna.

```{r}

```

**Ejercicio 2.** Crea las siguientes columnas nuevas en `macro` y guarda el resultado de vuelta en `macro`:

- `tasa_lag1`: tasa de interés del mes anterior (`lag` de 1 periodo)
- `desempleo_lag1`: desempleo del mes anterior
- `crisis`: variable dummy que sea `TRUE` si el desempleo supera 7.5%

```{r}

```

**Ejercicio 3.** Filtra solo las filas del período 2008–2012 y guárdalas en un objeto llamado `crisis_financiera`. ¿Cuántas observaciones tiene?

```{r}

```

---

# Parte 2 — Exploración visual

**Ejercicio 4.** Grafica las tres series (`desempleo`, `inflacion`, `tasa_interes`) en paneles separados usando `facet_wrap`. Los datos deben estar en formato largo antes de graficar.

```{r}

```

**Ejercicio 5.** Haz un gráfico de dispersión de `desempleo` (eje x) vs `tasa_interes` (eje y). Colorea los puntos por `crisis` y agrega una línea de regresión con `geom_smooth(method = "lm")`.

```{r}

```

¿Qué relación observas entre desempleo y tasa de interés? ¿Tiene sentido económicamente?

*Tu interpretación aquí.*

---

# Parte 3 — Regresión simple

**Ejercicio 6.** Estima una regresión simple de `tasa_interes` sobre `inflacion`. Guárdala en `modelo_simple`.

```{r}

```

**Ejercicio 7.** Usa `summary()` para ver los resultados e interpreta:
- ¿El coeficiente de `inflacion` es significativo?
- ¿Cuánta variación explica el modelo?
- ¿El signo del coeficiente tiene sentido económico?

```{r}

```

*Tu interpretación aquí.*

---

# Parte 4 — Regresión múltiple

**Ejercicio 8.** Estima tres modelos anidados y guárdalos en `m1`, `m2`, `m3`:

- `m1`: `tasa_interes ~ desempleo`
- `m2`: `tasa_interes ~ desempleo + inflacion`
- `m3`: `tasa_interes ~ desempleo + inflacion + tasa_lag1`

```{r}

```

**Ejercicio 9.** Compara los tres modelos usando `glance()` y `bind_rows()`. ¿Cuál tiene mejor $R^2$ ajustado? ¿Cuál tiene el AIC más bajo?

```{r}

```

*Tu interpretación aquí.*

**Ejercicio 10.** Toma tu mejor modelo del ejercicio anterior y usa `tidy()` para ver los coeficientes. Filtra solo los significativos al 5%.

```{r}

```

---

# Parte 5 — Diagnósticos

**Ejercicio 11.** Con `augment()`, haz el gráfico de residuales vs valores ajustados de `m3`. ¿Ves algún patrón problemático?

```{r}

```

*Tu interpretación aquí.*

**Ejercicio 12.** Grafica los residuales de `m3` en el tiempo. Para hacerlo, necesitas agregar la columna `fecha` al resultado de `augment()`. Usa `drop_na()` antes de hacer `augment()` para evitar problemas con los rezagos.

```{r}

```

¿Los residuales muestran algún patrón persistente a lo largo del tiempo?

*Tu interpretación aquí.*

---

# Parte 6 — Período de crisis (opcional, para quien termine antes)

**Ejercicio 13.** Estima el mismo modelo `m3` pero usando solo las observaciones del período de crisis financiera (`crisis_financiera` del Ejercicio 3). Compara los coeficientes con los del modelo completo. ¿Cambia la relación durante la crisis?

```{r}

```

*Tu interpretación aquí.*

